【裁判字號】    90,判,2422
【裁判日期】    901214
【裁判案由】    綜合所得稅
【裁判全文】
最  高  行  政  法  院  判  決                    九十年度判字第二四二二號
    上  訴  人  甲○○
    被 上訴 人  財政部臺灣省中區國稅局
    代  表  人  乙○○
右當事人間因綜合所得稅事件，上訴人對於中華民國八十九年十一月七日臺中高等行
政法院八十九年度訴字第七六號判決，提起上訴，本院判決如左：
     主  文
上訴駁回。
上訴訴訟費用由上訴人負擔。
     理  由
上訴人主張：一、按課稅應依法律及規定事實為之，無事實依據即不得課稅。被上訴
人僅於八十二年四月二十日及同年九月一日二度派員赴上訴人所經營之張綜合醫院瞭
解營運情形，即按該二日調查之收入資料推算全年收入總金額，據以核定調整增加上
訴人八十二年度門診及住院收入三、六四七、七五六元，被上訴人未正確調查上訴人
有無具體漏報收入事實，更罔顧醫院每日就診人數均不會相同之事實，其適用所得稅
法第八十三條第一項及其施行細則第十三條第二項規定據以課稅，用法顯然違誤。又
上訴人經營之張綜合醫院，為提昇品質，於八十一年與台中縣沙鹿童綜合醫院洽商，
請其派員指導與推動業務，於八十二年度經該院同意派童瑞欽等七人前來處理業務，
上訴人並分別與該七人訂立合約書，依約支付渠等車馬費、年終獎金等費用共計八、
四三五、六○○元，並取得薪資印領清冊及申報扣繳資料，且各該人員均已將該所得
列入當年度所得並申報當年度綜合所得稅繳納稅款，上訴人之醫院八十二年度收入亦
較上年度成長百分之三十一，可見該支出與執行業務收入有關。又因上訴人之醫院位
於鄉下地區，故支付系爭獎金及車馬費均以現金為之，且以現金付薪乃法所未禁，上
訴人並無虛列情事，更無逃漏稅款，但被上訴人竟認定該支出無支付事實屬虛列費用
，除補稅外再科處罰鍰一、六七九、三○○元，顯係違背法令之處分，原判決未予詳
究而予駁回，有違所得稅法第八十八條第一項及其施行細則第八十二條第一項、執行
業務所得查核辦法第十八條規定，請予廢棄等語。
被上訴人則以：依所得稅法及執行業務所得查核辦法規定，執行業務者若能提供證明
所得額之帳簿、文據供調查者，依帳載核實認定，否則稽徵機關即依查得資料，予以
核定。上訴人負責之張綜合醫院雖設有日記帳及總分類帳，但有關住院收入及門診收
入項目係每月不定期彙總一筆記載，未按發生次序逐一登帳，亦無檢附相關資料如收
費收據存根、病患出入院紀錄簿等資料以資佐證，是其帳載並未詳實、完備，難謂真
實，被上訴人遂依據該局辦理醫師、補習班、幼稚園、托兒所業務收入調查作業要點
規定，分別於八十二年四月二十日及八十二年九月一日實地調查並參酌上訴人自述，
詳載執業狀況、就診人數及收費等情形並經上訴人認章之調查紀錄表資料，予以核定
。至門診住院收入五、二五六、○○○元（不含學保收入四八、四一○元）之計算式
，係依上開實地調查所作成之調查紀錄表，查得該醫院八十二年四月二十日一般業務
收入每日平均一四、七五○元及八十二年九月一日一般業務收入每日平均一四、四五
○元，核定全年每日平均收入一四、六○○元後，再按該醫院全年門診日數三百六十
天予以核算，並無不當。又上訴人帳列每月給付童瑞欽等七名車馬費及年終獎金共八
、四三五、六○○元，惟薪資支出，應以是否合乎執行業務直接必要為要件，不以該
項支出已扣繳並申報課徵綜合所得稅為認列依據。上訴人未能提出系爭車馬費及年終
獎金之資金來源及支付流程暨該醫院相關研究計畫、工作成果檢討紀錄供核，以資證
明確與上訴人執行業務有關，自屬無從准許。且年終獎金應係考量全年度營業狀況並
應普及全體員工，惟上訴人列支鉅額年終獎金並未普及全體員工，支付對象僅限童瑞
欽等七名顧問，且款項於數月前以支付高額利息方式貸款準備，亦與常情未合，被上
訴人認定其屬虛列，予以補稅併裁處罰鍰，亦無不合等語，資為抗辯。
原審以：（一）、關於自費門診住院收入部分：按「個人之綜合所得總額，以其全年
左列各類所得合併計算之：．．．第二類：執行業務所得．．．」為所得稅法第十四
條第一項第二類所明定。次按「執行業務者應依所得稅法第十四條第一項第二類第二
款規定，至少設置日記帳一種，詳細記載其業務收支項目，並應按會計事項發生之次
序逐一登帳，至遲不得超過十日，帳簿使用前應送主管稽徵機關登記驗印：：執行業
務收入應給與他人憑證，並自留存根或副本，業務支出應自他人取得憑證。各項會計
憑證，應依事項發生之時序，依次編號粘貼或裝訂成冊，妥為保存．．．」「執行業
務者於規定期限內辦理結算申報並能提供證明所得額之帳簿、文據調查者，其執行業
務所得，應依帳載核算認定，其未依規定提供調查者，應依所得稅法第八十三條及同
法施行細則第十三條規定訂定之收費及費用標準核定其所得額：：。」分別為執行業
務所得查核辦法第六條及第八條所明定。本部分被上訴人依實地訪查之八十二年度醫
師執行業務所得調查紀錄表所載資料及學保收入四八、四一○元，核定門診住院收入
五、三○四、四一○元。上訴人於本院調查時亦坦認因醫院會計不懂，帳簿記載不完
全，而依被上訴人訂定之「辦理醫師、補習班、幼稚園、托兒所業務收入實地調查作
業要點」第三點規定：每年度分局稽徵所應分別於上、下半年實地調查一次。同要點
第六點（六）之９款規定：訪查時，應於「調查訪事記事」欄內載明「擬認定每日一
般收入○○元」，並請業者於同欄填寫「本人同意每日一般收入○○元」後簽章。本
部分被上訴人分別於八十二年四月廿日及八十二年九月一日實地調查，並參酌上訴人
自述，記載執業狀況、就診人數及收費情形，並經上訴人同意各該日平均收入為一四
、七五○元，一四、四五○元後簽章，此有被上訴人所屬北斗稽徵所八十二年度醫師
執行業務所得調查紀錄表二紙附原處分卷可稽。被上訴人因礙於稽核人員不足，無法
每日實地調查，依其所訂上述作業要點，依上下年度調查所得之平均值，而據以推估
上訴人全年之門診住院收入，應無違所得稅法第八十三條之「依查得資料」而核定所
得額之規定。上訴人既未依規定詳實登帳，以供被上訴人查核，其空言主張被上訴人
推估不實亦無所據，上訴人此部分之主張尚不足採。（二）、關於薪資支出部分：本
部分上訴人申報八十二年度張綜合醫院薪資費用三七、一○三、一二四元，其中包括
八十一年度聘請童瑞欽、童瑞年、童瑞文、童瑞龍、童瑞南、童瑞鵬及童瑞騰等七人
顧問費計三、八四○、○○○元及年終獎金計四、五九五、六○○元共計八、四三五
、六○○元。惟查上訴人在被上訴人初查階段，就該筆金額支付流程方面主張係上訴
人於八十二年三、四月間向童瑞騰借款五、○○○、○○○元加上自有資金三、三○
○、○○○元，共計八、三○○、○○○元予以支應，嗣復又主張係由該院財務主任
童瑞騰以其名義於八十一年九月三十日向農民銀行貸款一四、○○○、○○○元供醫
院週轉，此有上訴人分別書立之說明書二紙附原處分卷可稽，惟其主張均與該院帳載
實際支付日期八十二年五月一日不同，已啟疑竇。另證人童瑞騰於本院調查時，雖附
合證稱上訴人於八十二年向其借款，最多借五、六百萬元等語，惟仍未提出借據或資
金往來證明，上訴人聲稱該借款均以現金支付，亦有違一般常情，是證人童瑞騰之證
言及上訴人主張之支付流程均不足採。況年終獎金應係考量全年度營業狀況且普及全
體員工，惟上訴人列支鉅額年終獎金並未普及全體員工，支付對象僅限上開七名顧問
，且迄未能提示上開顧問相關之研究計劃、工作成果紀錄供查核。上訴人雖提出童瑞
欽等七人之扣繳憑單、薪資領款清冊、及與之訂立之協議書為證，惟其對此鉅額之支
付流程均未合理舉證，其所提出上述自行制作之扣繳憑單、領款清冊、協議書等尚難
採信，堪認上訴人列支上開鉅額顧問車馬費及年終獎金應屬虛列。（三）、關於罰鍰
部分：按納稅義務人已依本法規定辦理結算申報，但對依本法規定應申報課稅之所得
額有漏報或短報情事者，處以所漏稅額二倍以下之罰鍰，為行為時所得稅法第一百十
條第一項所明定。次按執行業務者之費用及損失，如經查明確無支付之事實，而係虛
列者，應依所得稅法第一百十條之規定辦理，復為執行業務所得查核辦法第十七條第
二項所明定。本部分被上訴人以上訴人本年度漏報其本人及配偶營利所得九、二八二
元、利息所得四四、二八六元，其他所得五、○五七元，配偶執行業務所得四七○元
及上訴人虛列張綜合醫院薪資費用八、四三五、六○○元，合計短漏報所得八、四九
四、六九五元，乃依是否取具扣繳憑單分別科處○．二倍及○．五倍罰鍰計一、六七
九、三○○元。上訴人不服，仍主張確實支付獎金八、四三五、六○○元給童瑞欽等
七人。惟查上訴人虛列童瑞欽等七人車馬費及年終獎金計八、四三五、六○○元業如
前述，而其他漏報之所得均有扣繳憑單為憑，被上訴人據以處罰鍰一、六七九、三○
○元並無不合。原處分核無違誤，一再訴願決定遞予維持亦無不合，因而為上訴人敗
訴之判決，於法洵無違誤。上訴論旨，猶以被上訴人關於門診住院收入部分推估不實
，及其並未虛列童瑞欽等七人車馬費及年終獎金，原判決違反所得稅法第八十八條第
一項及其施行細則第八十二條第一項、執行業務所得查核辦法第十八條規定等詞，指
摘原審採證、認事之職權行使為違法，求予廢棄原判決，非有理由。
據上論結，本件上訴為無理由，爰依行政訴訟法第二百五十五條第一項、第九十八條
第三項前段，判決如主文。
中    華    民    國      九十      年      十二      月      十四      日
                    最 高 行 政 法 院  第 三 庭
                                審 判 長 法  官      曾  隆  興
                                         法  官      吳  明  鴻
                                         法  官      徐  樹  海
                                         法  官      鄭  淑  貞
                                         法  官      林  家  惠
右  正  本  證  明  與  原  本  無  異
                                         法院書記官  阮  桂  芬
中    華    民    國      九十      年      十二      月      十四      日


司法院資訊處製作；財團法人民間司法改革基金會備份。
